【裁判字號】    98,訴,1607
【裁判日期】    981211
【裁判案由】    塗銷土地所有權移轉登記
【裁判全文】
臺灣桃園地方法院民事判決              98年度訴字第1607號
原      告  聯邦商業銀行股份有限公司
法定代理人  甲○○
訴訟代理人  戊○○
            丁○○
被      告  乙○○
            丙○○
上列當事人間請求塗銷土地所有權移轉登記事件，於民國98年11
月20日言詞辯論終結，本院判決如下：
    主  文
被告乙○○與丙○○間，於民國九十一年十月十七日，就坐落於
桃園縣桃園市○○○段三○二之一二○地號土地（權利範圍：二
分之一）及其上七三二建號建物（門牌號碼：桃園縣桃園市○○
路○段五一五巷三號，權利範圍：二分之一）之不動產贈與之債
權行為，及於民國九十一年十一月七日所為所有權移轉物權行為
應予撤銷。
被告丙○○應將上開土地及建物於民國九十一年十一月七日以贈
與為原因所為之移轉登記塗銷，並回復登記為被告乙○○所有。
訴訟費用由被告負擔。
    事實及理由
壹、程序方面：
    本件被告乙○○經合法送達，無正當理由，未於言詞辯論期
    日到場，核無民事訴訟法第386 條所列各款情形，爰依原告
    聲請，由其一造辯論而為判決。
貳、實體方面：
一、原告起訴主張：
    (一)被告乙○○前向原告申請信用卡使用，原應依約定按期繳
      納帳款，惟被告乙○○自民國92年3 月6 日起即未依約繳
      款，現積欠原告信用卡消費款新臺幣（下同）237,321 元
      及利息、違約金迄未清償，原告向鈞院聲請核發支付命令
      ，經鈞院准許核發92年度促字第27758 號支付命令，並已
      於92年7月23日確定。
    (二)因被告乙○○遲未依約還款，原告多次積極以電話聯繫被
      告乙○○繳款事宜未果，經原告於98年5 月18日調查被告
      乙○○名下財產，始發現被告乙○○所有、坐落於桃園縣
      桃園市○○○段302 之120 地號土地（權利範圍：2 分之
      1 ），及其上之同段732 建號建物（門牌號碼：桃園縣桃
      園市○○路○ 段515 巷3 號，權利範圍：2 分之1 ），業
      以贈與為由，移轉登記予被告丙○○。
    (三)原告陸續向被告乙○○催討，均未獲清償，又被告2 人間
      為兄弟關係，被告丙○○對被告乙○○之財產狀況，當應
      知之甚明，而被告乙○○於逾期繳款後，不思積極處理債
      務，卻將名下所有之不動產以贈與方式移轉，意圖躲避強
      制執行意圖甚明。爰依民法第244 條第1 項、第4 項之規
      定，提起本件訴訟，並聲明：
      1.請求判決被告乙○○與丙○○間，坐落於桃園縣桃園市
        ○○○段302 之120 地號土地（權利範圍：2 分之1 ）
        及其上732 建號建物（門牌號碼：桃園縣桃園市○○路
        ○ 段515 巷3 號，權利範圍：2 分之1 ）（以下簡稱系
        爭房地）之不動產贈與行為及所有權移轉登記之物權行
        為應予撤銷。
      2.被告丙○○應將前項不動產以贈與為原因所為之所有權
        移轉登記予以塗銷，並回復登記所有權為被告乙○○所
        有。
二、被告乙○○未於言詞辯論期日到場，亦未提出書狀作何聲明
    或陳述；被告丙○○到庭辯稱：被告乙○○前以系爭房地設
    定抵押擔保，向訴外人渣打銀行貸款以為生意週轉，然因其
    無力償還，伊遂自91年間開始，每月代被告乙○○償還貸款
    6,000 餘元至7,000 餘元，並要求被告乙○○將系爭房地移
    轉所有權予伊，故原告之請求為無理由，並聲明：原告之訴
    駁回。
三、本院之判斷：
    (一)經查：
      1.系爭房地原為被告2 人共有，應有部分各2 分之1 ，嗣
        被告乙○○於91年11月7 日以贈與為登記原因（原因發
        生日期：90年10月17日），移轉系爭房地應有部分2 分
        之1 之所有權登記予被告丙○○等情，有原告提出系爭
        房地之土地及建物登記謄本、異動資料各1 份（見本院
        卷第11頁至第17頁），並經本院依職權向桃園縣桃園地
        政事務所函調系爭房地之所有權移轉登記資料，有卷附
        桃園縣桃園地政事務所98年9 月24日以桃地登字第0980
        008021號函及所附資料可稽（見本院卷第35頁至第52頁
        ），兩造就此亦不爭執，是此部分之事實堪以認定。
      2.被告乙○○前向原告申請信用卡使用，自92年3 月6 日
        起即未依約繳款，原告聲請本院對被告乙○○核發支付
        命令，經本院於92年5 月13日以92年度促字第27758 號
        支付命令，命被告乙○○應自該支付命令送達後20日之
        不變期間內，向原告清償237,321 元，及自92年3 月6
        日起至清償日止，按日息萬分之5.4 計算之利息，及按
        利息百分之30計算之違約金，並賠償督促程序費用115
        元，上開支付命令並已於92年7 月23日確定之事實，亦
        有上開支付命令暨確定證明書各1 份在卷可稽（見本院
        卷第10頁、第10之1頁），是此部分之事實亦堪認定。
    (二)按債務人所為之無償行為，有害及債權者，債權人得聲請
      法院撤銷之；債權人依民法第244 條第1 項之規定聲請法
      院撤銷時，得並聲請命受益人或轉得人回復原狀；民法第
      244 條第1 項、第4 項前段分別定有明文。上開規定所謂
      有害及債權，乃指債務人之行為，致積極的減少財產，或
      消極的增加債務，因而使債權不能獲得清償之情形，若債
      權人之債權，因債務人之行為，致有履行不能或困難之情
      形者，即應認為有損害於債權人之權利，並不以債務人因
      其行為致陷於無資力為限（最高法院45年台上字1316號判
      例、81年度台上字第207 號判決意旨參照）。又債權人依
      民法第244 條規定，撤銷債務人所為之無償行為者，祇須
      具備下列之條件，即：1.為債務人所為之法律行為、2.其
      法律行為有害於債權人、3.其法律行為係以財產權為目的
      。至於債務人之法律行為除有特別規定外，無論為債權行
      為抑為物權行為，均非所問，最高法院42年臺上字第323
      號判例意旨可資參照；蓋債務人所有之財產，除對於特定
      債權人設有擔保物權外，應為一切債務之總擔保，倘債務
      人將財產贈與他人，且非用以清償具有優先受償權之債務
      ，對於普通債權人，即難謂無詐害行為。再查：
      1.被告丙○○雖以前揭情詞置辯，並提出收據1 份為證（
        該收據經原告檢視後發還被告丙○○）；經原告檢視被
        告丙○○所提之收據，主張：收據內容尚難認為確係被
        告丙○○代被告乙○○所繳納等語。而被告丙○○所提
        之收據，僅足證明該筆貸款均有定期以現金繳納之事實
        ，然就是否被告丙○○代為繳納乙節，其證明力尚有未
        足，否則無異認被告乙○○執上開收據，即得任意主張
        他人有代其繳納貸款本息之情，顯有未洽。此外，被告
        丙○○復未能再舉證證明其確有代被告乙○○繳納貸款
        債務之事實，則被告丙○○辯稱本件贈與，係因被告丙
        ○○代被告乙○○繳納貸款所得，即無足採，是被告2
        人就系爭房地應有部分，確係無償贈與，堪以認定。
      2.依據卷附財政部臺灣省北區國稅局贈與稅繳清證明書所
        示（見本院卷第47頁至第48頁），就系爭房地為應有部
        分移轉登記時，贈與稅核定系爭土地應有部分2 分之1
        之價額為94萬元、系爭建物應有部分2 分之1 之價額為
        111,750 元，合計為1,051,750 元；而被告乙○○將其
        所有系爭房地應有部分2 分之1 移轉予被告丙○○後，
        隨即於近5 個月後，即未依約向原告繳納信用卡債務，
        顯見被告乙○○移轉系爭房地之應有部分2 分之1 之法
        律行為，已對其債務履行造成困難或不能之情形，而有
        害及債權。
      3.另依卷附被告乙○○之財產所得調件明細表所示（見本
        院卷第68頁至第69頁），被告乙○○除系爭房地外，尚
        有桃園縣大溪鎮○○段社角小段231 地號之土地1 筆，
        其財產總額依公告現值計算，為536,232 元，而迄至原
        告於98年8 月28日提起本件訴訟之日止，被告乙○○所
        積欠原告之信用卡消費款債務包括本金237,321 元、利
        息303,467 元【以日息5.4/10000 ，即年息19.71 ％計
        ，自92年3 月6 日起計至本件起訴當日即98年8 月28日
        止，共2368日】、違約金91,040元【自92年3 月6 日起
        至98年8 月28日止，共2368日，以上開利率之30％即5.
        913 ％計】、督促程序費用115 元，合計631,943 元，
        是被告乙○○上開所餘之財產，尚無得就其所積欠原告
        之債務全部清償，是被告2 人上開就系爭房地之所有權
        移轉之行為，已使被告乙○○對原告之債務不能獲得清
        償。
      4.基上所陳，被告間移轉系爭房地所有權應有部分之債權
        行為及物權行為，確屬符合民法第244 條第1 項規定所
        示之詐害行為，並無疑義。
    (四)從而，原告為被告乙○○之債權人，被告2 人間所為系爭
      房地之應有部分2 分之1 所為之贈與行為、所有權移轉登
      記之物權行為，係屬無償行為，已害及原告債權之實現，
      原告依民法第244 條第1 項及第4 項規定，請求撤銷被告
      乙○○於91年10月17日將系爭房地應有部分2 分之1 所為
      贈與被告丙○○之債權行為，及91年11月7 日所為所有權
      移轉之物權行為，暨被告丙○○將系爭房地應有部分2 分
      之1 於91年11月7 日以贈與為原因所為之移轉登記塗銷，
      並回復登記所有權為被告乙○○所有，為有理由，應予准
      許。
四、本件事證已臻明確，兩造其餘主張及舉證，經核與判決基礎
    不生影響，爰不另一一論述，附此敘明。
據上論結，本件原告之訴為有理由，依民事訴訟法第385 條第1
項前段、第78條、第85條第1 項，判決如主文。
中    華    民    國    98    年    12    月    11    日
                  民事第三庭    法  官  陳心婷
以上正本係照原本作成
如對本判決上訴，須於判決送達後20日內向本院提出上訴狀
中    華    民    國    98    年    12    月    11    日
                                書記官  林君燕

司法院資訊處製作；財團法人民間司法改革基金會備份。
